【裁判字號】    97,重訴,14
【裁判日期】    971020
【裁判案由】    分割共有物
【裁判全文】
臺灣屏東地方法院民事判決              97年度重訴字第14號
原      告  乙○○
訴訟代理人  陳清朗律師
被      告  丁○
兼上一人
訴訟代理人  辛○
被      告  丙○○
訴訟代理人  己○
被      告  戊○○○
訴訟代理人  甲○○
被      告  庚○○
上列當事人間分割共有物事件，本院於民國97年10月6 日言詞辯
論終結，判決如下：
    主  文
兩造共有坐落屏東縣東港鎮○○○段一○七地號，面積合計一○
八四九平方公尺土地分割，如附圖二所示（以下同）編號（３）
部分，面積四四七四平方公尺，分歸原告所有；編號（１）部分
，面積六五三平方公尺，分歸被告辛○所有；如所示編號（２）
部分，面積一三○六平方公尺，分歸被告丁○所有；如所示編號
（４）部分，面積一四七二平方公尺，分歸被告庚○○所有；如
所示編號（５）部分，面積一四七二平方公尺，分歸被告丙○○
所有；如所示編號（６）部分，面積一四七二平方公尺，分歸被
告戊○○○所有。
訴訟費用由兩造依應有部分比例負擔。
    事  實  及  理  由
一、原告主張：坐落屏東縣東港鎮○○○段107 地號、地目田、
    面積10849 平方公尺土地（下稱系爭土地）係兩造所共有，
    原告應有部分為0000000 分之470750、面積4474平方公尺，
    被告丁○應有部分為114150分之13745 、面積1306平方公尺
    ，被告辛○應有部分為114150分之6872、面積653 平方公尺
    ，被告丙○○應有部分為114150分之15486 、面積1472平方
    公尺，被告戊○○○應有部分為114150分之15486 、面積
    1472平方公尺，被告庚○○應有部分為114150分之15486 、
    面積1472平方公尺。本件共有物並無因物之使用目的有不能
    分割之情形，亦未訂有不分割之期限，兩造雖曾於崁頂鄉調
    解委員會進行調解，惟因調解方案顯對原告不公平，致調解
    未成立而無法協議分割，為土地經濟效益，同時符合公平，
    爰依民法第823 條、第824 條之規定請求裁判分割。並聲明
    ：兩造共有系爭土地分割方法如附圖三所示。
二、被告則多抗辯稱：兩造前已於崁頂鄉調解委員會達成調解協
    議，僅未當場製作調解筆錄，原告並向被告等人索取土地所
    有權狀正本、代收地政規費及印鑑證明，委託代書辦理，原
    告亦已開始釘版模構築道路，足見調解方案業已成立。系爭
    土地係被告祖先遺產，未經出租、委託經營等分管使用，原
    告向他人購得共有持分時，出賣人未徵詢原共有人是否優先
    承買，且原告購買時已知其使用的位置位於系爭土地南方而
    未臨路，土地價值與臨路部分相差甚多，被告願意以地易地
    、留一條9 台尺寬的道路供原告通行，原告不應再要求分得
    臨路部分土地，仍應依原先調解時之分割方案即如附圖二所
    示來分割；先前臨路部分土地因道路拓寬而受徵收補償，原
    告亦依其持分分得補償金，但未退還土地予被告，故本次分
    割被告亦無庸補償原告等語。並聲明：原告之訴駁回。
三、按各共有人得隨時請求分割共有物，但因物之使用目的不能
    分割或契約定有不分割之期限者，不在此限，民法第823 條
    第1 項定有明文。故共有物依其使用目的並非不能分割，而
    又未有不分割之期約者，各共有人自得隨時請求分割。茲兩
    造共有坐落屏東縣東港鎮○○○段107 地號土地無因物的使
    用目的不能分割，兩造亦無定有不能分割之期限，且兩造迄
    本件言詞辯論終結前仍無法達成分割協議，是以本件自應准
    予裁判分割。
四、又按分割之方法不能協議決定者，法院得因任何共有人之聲
    請，命為原物分配於各共有人，民法第824 條第2 項第1 款
    定有明文。而共有人因共有物分割之方法不能協議決定，而
    提起請求分割共有物之訴，應由法院依民法第824 條命為適
    當之分配，不受任何共有人主張之拘束。
五、查本院為定分割方法，乃履勘現場並囑託屏東縣東港地政事
    務所至現場實施勘測，勘驗結果為：兩造使用現況為如附圖
    一所示。本院審酌(一)原告於購買系爭土地時，即係購買前手
    所占有使用如附圖一所示之（５）位置，並續占有使用至今
    ，該部分位於系爭土地之後側，其價值顯無法與其他被告所
    占有使用之系爭土地前部分比較，如原告分得該部分應符合
    公平正義；而如依原告所主張，各共有人均可分配到臨路面
    土地，且原告取得最寬之臨路面，不僅其他共有人耕作位置
    大變動，而違反其他被告之預期，原告更得因分割而得以購
    買後段價格而取得價格較高臨路最寬路面土地，有違公平。
    (二)兩造曾為系爭土地聲請調解，為兩造所不爭執；斯時亦已
    達成如附圖二所示之分割協議，業據證人即調解當時之調解
    人壬○○到庭證述明確，伊證稱：我是崁頂鄉調解委員會的
    主席，這件調解案是要分割土地，當時共調解2 次，第1 次
    調解沒有成立，第2 次，大家有共同協議認同如何分割（草
    圖如卷內43頁所示），我也有補充說要留一條9 台尺道路給
    原告通行。本來是要從水溝旁邊開一條路，但是原告的兒子
    說原告年紀大了，不要從大水溝旁邊過去，那樣危險，而且
    被告辛○、丁○要分得的土地比較狹長，我就建議他們從旁
    邊開路，如此在施肥耕作方面，大家都比較方便，故後來決
    定在辛○、丁○所分配的土地旁邊開一條9 台尺的路。第2
    次大家協調好之後，我跟兩造說：要先送地政事務所測量，
    有成果圖之後，再寫協議書，再送法院核定，之後大家再來
    分割。後來為了後面界址問題，被告庚○○的爸爸說要切斜
    一點，那樣大家分得的面積比較寬，但原告及其他被告不同
    意，認為不方正，我才又加以協調，之後庚○○的爸爸也同
    意切方正一點，但原告不同意，而且提起本件訴訟等語；顯
    見原告於該次調解時亦同意分配取得系爭土地現為其所占有
    使用位置。(三)兩造現使用位置如附圖一所示，已形同分管，
    以如附圖二所示之方案分割，不僅變動最小，亦最符合公平
    正義。本院審酌前開土地之地形、土地使用現況、共有人意
    願，認以依附圖二所示分割方法最為恰當，爰判決如主文所
    示。
六、綜上所述，兩造為系爭土地之共有人，系爭土地並無因使用
    目的不能分割或契約訂有不能分割期限等情事，兩造復無法
    進行協議分割，從而，原告本於民法第823 條第1 項前段之
    規定提起本訴，訴請裁判分割共有物，為有理由，應予准許
    ，爰判決如主文第一項所示。
七、末按分割共有物之訴實質上並無所謂何造勝訴敗訴之問題，
    是以如將訴訟費用完全命形式上敗訴之被告負擔，實欠公允
    。本院審酌兩造各自因本件訴訟所得到之利益，認本件之訴
    訟費用，應由兩造各以與應有部分相當之數，比例分擔。
據上論結，本件原告之訴為一部有理由，依民事訴訟法第80條之
1， 判決如主文。
中    華    民    國    97    年    10    月    20    日
                      民事第二庭法  官  張世賢
正本係照原本作成。
如不服本判決，應於收受送達後20日內向本院提出上訴書狀，其
未表明上訴理由者，應於提出上訴後20日內向本院補提理由書狀
（均須按他造當事人之人數附繕本）。
                                書記官  粘嫦珠
中    華    民    國    97    年    10    月    20    日


司法院資訊處製作；財團法人民間司法改革基金會備份。
